【裁判字號】    99,交易,29
【裁判日期】    990812
【裁判案由】    公共危險
【裁判全文】
臺灣臺東地方法院刑事判決              99年度交易字第29號
公  訴  人  臺灣臺東地方法院檢察署檢察官
被      告  甲○○○
上列被告因公共危險案件，經檢察官提起公訴（99年度偵字第78
6號），本院判決如下：
    主    文
甲○○○服用酒類，不能安全駕駛動力交通工具而駕駛，處拘役
伍拾玖日，如易科罰金，以新臺幣壹仟元折算壹日。
    犯罪事實
一、甲○○○於民國99年2月23日下午3時45分許往前回溯之某時
    ，在其臺東縣長濱鄉三間村大俱來21號住處內，服用酒類及
    數量均不詳之含酒精類食物後，已呈不能安全駕駛動力交通
    工具之狀態，竟仍騎乘車牌號碼 K39-560號普通重型機車，
    沿省道臺11線公路由北往南方向行駛，嗣於同日下午 3時45
    分許，行經省道臺11線公路83.4公里（起訴書誤載為85.5公
    里）處即臺東縣長濱鄉○○路段，因不能安全操控車輛，致
    其上開所騎乘之機車與同向左側由陳順昌所駕駛車牌號碼84
    7-AA號營業用大客車發生擦撞，甲○○○因而人車倒地，並
    造成己身體受有鎖骨閉鎖性骨折、臉、頸及頭皮之挫傷及磨
    損或擦傷等傷害而肇事，經送行政院衛生署臺東醫院救治，
    並於同日下午 5時21分許，由該院所屬醫事人員抽取甲○○
    ○之血液檢驗，發現甲○○○血液中含有乙醇即酒精濃度值
    每公合高達187毫克（㎎/dl），相當於呼氣所含酒精濃度值
    每公升0.935毫克，而悉上情。
二、案經臺東縣警察局成功分局報請臺灣臺東地方法院檢察署檢
    察官偵查起訴。
    理    由
一、所謂證據能力，指證據得提出於法院調查，以供作認定犯罪
    事實存否之用所具備之形式資格，而證據能力之有無，即證
    據是否適格，悉依相關法律定之，不許法院自由判斷。無證
    據能力之證據資料，應先予以排除，不得作為判斷之依據，
    故證據資料必先具有證據能力，容許為訴訟上之證明，並在
    審判期日經合法調查後，始有證明力可言，而得進一步為法
    院評斷其能否證明某種待證事實有無之實質證據價值（最高
    法院95年度臺上字第3764號、96年度臺上字第5979號判決意
    旨參照）。茲就本案所涉之證據能力部分，分予說明如下：
(一)按被告以外之人於審判外之陳述，雖不符第159條之1至第15
    9條之4之規定，而經當事人於審判程序同意作為證據，法院
    審酌該言詞陳述或書面陳述作成時之情況，認為適當者，亦
    得為證據。當事人、代理人或辯護人於法院調查證據時，知
    有第159條第1項不得為證據之情形，而未於言詞辯論終結前
    聲明異議者，視為有前項之同意，刑事訴訟法第159條之5定
    有明文，究其立法意旨在於傳聞證據未經當事人之反對詰問
    予以核實前，原則上先予排除，惟若當事人業已於審判程序
    中表明同意該等傳聞證據可作為本案證據，或於言詞辯論終
    結前未曾聲明異議者，基於尊重當事人對傳聞證據之處分權
    ，且證據資料愈豐富，愈有助於真實發見之理念，並強化言
    詞辯論之功能，使訴訟程序得以聚焦爭點，集中審理與順暢
    進行，上開傳聞證據亦具有證據能力。另按刑事訴訟法第15
    9條之5之規定，僅在強調當事人之同意權得取代其反對詰問
    權，使傳聞證據得作為證據，並無限制必須不符合同法第15
    9條之1至第159條之4規定，始有適用，亦即依目的解釋之方
    法，第159條之5並不以被告以外之人於審判外之陳述「必不
    符合」第159條之1至第159條之4有關傳聞法則例外規定之情
    形，始有其適用（臺灣高等法院暨所屬法院96年度法律座談
    會刑事類提案第26號研討結果足資參照）。經查，本判決下
    列所引用被告甲○○○以外之人於審判外之言詞或書面陳述
    ，固均屬傳聞證據，惟當事人於本院準備程序及審理期日中
    ，就起訴書所載證據資料之證據能力乙節均表示同意作為本
    案之證據，而就非起訴書所載證據資料之證據能力，則迄至
    本案言詞辯論終結時，對於該等傳聞證據，既均已知其情，
    猶未聲明異議，本院審酌上開證據資料製作時之情況，製作
    人與被告間並無恩怨嫌隙，衡諸製作當時應無刻意誣陷或迴
    護被告之情，復查無其他違法不當取證或證據容許性明顯過
    低等瑕疵，因認以之作為證據俱屬適當，揆諸前開規定與說
    明，該等證據資料自應有證據能力。
(二)傳聞法則乃係對被告以外之人於審判外之言詞或書面陳述所
    為之規範，非供述證據即無傳聞法則之適用。又判斷是否為
    供述證據，即在於該項證據是否有經過「知覺」、「記憶」
    及「表達」之供述要素存在，而照片係傳達照相當時之現場
    實況，其所傳達者與現場實況之內容一致性，則係藉由機械
    運作本身之客觀性、邏輯性加以保障，換言之，照片並不存
    在人類經常對於現實情狀之知覺、記憶、表意而生錯誤或扭
    曲之情形，自非供述證據。本判決下列所引用之車禍現場及
    車損照片10張，參諸前開說明，既非供述證據，本無傳聞法
    則之適用，復查別無其他事證足以懷疑或證明該等照片有經
    偽造、變造等情形，此亦為被告所不爭執，又該等照片與本
    案待證事實具有關聯性，且經合法攝得，自應認為俱有證據
    能力。
二、訊據被告甲○○○固坦承其於上揭時、地，騎乘機車與前開
    營業用大客車發生擦撞，其因而人車倒地，並造成己身體受
    有鎖骨閉鎖性骨折、臉、頸及頭皮之挫傷及磨損或擦傷等傷
    害，經送行政院衛生署臺東醫院救治，嗣由該院所屬醫事人
    員抽取其血液檢驗，測得其血液中含有乙醇即酒精濃度值每
    公合達 187毫克等事實，惟矢口否認有何不能安全駕駛之犯
    行，先辯稱：其於案發之前僅服用醫囑藥物及止痛丹，並未
    服用任何酒類云云，嗣改稱：其於案發當日凌晨 1時許，曾
    在其住處食用放入半杯紅標米酒之木瓜雞湯，其不知為何酒
    測值如此高云云。經查：
(一)被告於99年2月23日下午，騎乘車牌號碼K39-560號普通重型
    機車，沿省道臺11線公路由北往南方向行駛，嗣於同日下午
    3 時45分許，行經省道臺11線公路83.4公里處即臺東縣長濱
    鄉○○路段，其上開所騎乘之機車與同向左側由陳順昌所駕
    駛車牌號碼847-AA號營業用大客車發生擦撞，被告因而人車
    倒地，造成其身體受有鎖骨閉鎖性骨折、臉、頸及頭皮之挫
    傷及磨損或擦傷等傷害而肇事，經送行政院衛生署臺東醫院
    救治，並於同日下午 5時21分許，由該院所屬醫事人員抽取
    被告之血液檢驗，測得其血液中含有乙醇即酒精濃度值每公
    合達187毫克（㎎/dl），相當於呼氣所含酒精濃度值每公升
    0.935毫克等事實，業據被告自承在卷，並經證人陳順昌於9
    9年2月23日警詢時證述明確，復有行政院衛生署臺東醫院99
    年3月3日診斷證明書、同院檢驗科微量元素/藥/毒物測定檢
    驗結果、同院99年 5月25日99東醫歷字第0990003175號函附
    之病歷資料、臺東縣警察局成功分局道路交通事故現場圖及
    道路交通事故調查報告表(一)、(二)各 1份、車禍現場及車
    損照片10張等件附卷可稽，是此部分之事實，首堪認定為真
    實。
(二)按刑法第185條之3所規定之服用酒類，不能安全駕駛動力交
    通工具而駕駛者應負刑事責任，揆其立法目的，乃因整體社
    會利益可能遭致違規者之傷害，故不必俟違規行為引起具體
    危險狀態，於此即以國家刑罰權之手段介入，以抽象危險犯
    之構成要件，強化刑罰一般預防之功能，藉此嚇阻酒後駕車
    之行為，進而確保參與道路交通往來之人車安全，而所謂「
    不能安全駕駛動力交通工具」，性質上乃屬不確定法律概念
    ，除衡之行為人駕車時飲用酒類之程度及血液中酒精含量之
    多寡外，並應參以行為人當時之精神狀態、駕馭車輛之情形
    及對於交通號誌或指揮之遵守能力，以資相佐，斷非徒以飲
    酒數量作為取決是否成罪之唯一標準，否則個人酒量殊異，
    偶因特殊情狀致未達平日精神狀態者亦所在多有，欲以劃一
    標準據為能否安全駕車之論斷，誠屬難能，惟參考德國、美
    國之認定標準，駕駛人於呼氣中所含酒精濃度值達每公升0.
    55毫克以上者，肇事率為一般正常人之10倍，可認已達不能
    安全駕駛之標準，然在此標準之下之行為，如輔以其他客觀
    事實得作為不能安全駕駛之判斷時，亦屬之，此業經法務部
    88年 5月18日法88檢字第001669號函告周知。另依醫學文獻
    所知，單次飲用酒精後之生理、心理變化，殊與代謝酒精之
    兩種主要酵素乙醇去氫脢（簡稱ADH）及乙醛去氫脢（簡稱A
    LDH）有關，ADH作用乃將血液內之乙醇代謝為乙醛，因而決
    定酒精代謝之快慢，而ALDH則再將產生之乙醛進一步代謝，
    最終成為其他碳水化合物，而飲酒後會產生臉潮紅、頭痛、
    心跳加速等自主神經系統亢奮現象，主要乃與乙醛在血液中
    蓄積之程度有關，ALDH之代謝能力因個人體質而有差異，故
    每人飲酒後之生理反應不同，惟 ADH之個別差異不大，因此
    同種族間之酒精清除率相近，一般飲用同量酒精後對每人之
    身體影響應屬類似，故依血液中酒精濃度得判定酒精對於人
    體影響之程度，當血液中酒精濃度於呼氣濃度值達每公升0.
    25毫克時，將造成飲酒者輕度協調功能降低，而當呼氣濃度
    值達每公升0.25至 0.4毫克時，肇事率為平常之2至6倍，當
    呼氣濃度值達每公升0.4至0.5毫克時，肇事率為平常之6至7
    倍，當呼氣濃度值達每公升 0.5至0.55毫克時，肇事率為平
    常之 7至10倍，此有行政院國軍退除役官兵輔導委員會臺北
    榮民總醫院88年8月5日 (88)北總內字第26868號函可資參照
    。又體內酒精含量由開始飲酒時之零，依飲酒量逐漸累積增
    加，在完成飲酒時，體內酒精含量達到最高，隨後即依代謝
    率逐漸代謝而下降，至於體內酒精含量倒推計算之代謝率，
    依交通部運輸研究所於77年 8月間，針對國人進行實驗研究
    結果為每小時每公升0.0628毫克，以上乃本院行使公共危險
    案件審判職務上所已知之事實。查被告駕駛上開機車發生車
    禍後，經送行政院衛生署臺東醫院救治，並於同日下午 5時
    21分許，由該院所屬醫事人員抽取被告之血液檢驗，測得其
    血液中含有乙醇即酒精濃度值每公合達 187毫克乙節，被告
    就此檢測過程並未予以爭執，而觀諸行政院衛生署臺東醫院
    99年 5月25日99東醫歷字第0990003175號函附之病歷資料所
    示，前揭受檢血液樣本應係由醫事人員於案發當日下午 5時
    21分許，自被告體內所採集，採集及檢驗過程均無有可議或
    違誤之處，檢驗儀器之精準度亦無可疑，是前開所測得之被
    告血液中含有酒精濃度數值應屬正確無訛。次查，被告係於
    案發當日下午 5時21分許，經醫事人員採集血液，嗣驗得其
    血液中含有酒精濃度值每公合 187毫克，相當於呼氣所含酒
    精濃度值每公升 0.935毫克已如上述，依據人體呼氣所含酒
    精濃度值每小時下降約每公升0.0628毫克之代謝速率，被告
    騎乘機車肇事距之後抽血檢驗時，約隔 1小時30分左右，依
    此可推算其騎車肇事當時之呼氣所含酒精濃度值約每公升1.
    0292毫克，顯見被告在肇事前曾大量飲用酒類。又依被告前
    開所辯，其苟於案發當日凌晨 1時許即飲用酒類，嗣則未再
    飲酒，則依上揭代謝速率推算，可見被告飲畢時之呼氣所含
    酒精濃度值約達每公升1.9555毫克，此相當於飲用紹興酒 2
    公升之飲酒量，再被告曾於99年2月23日上午9時57分許，至
    財團法人佛教慈濟綜合醫院就診，此有該院99年 6月21日慈
    醫文字第0990001412號函附之病歷資料在卷可按，而依前揭
    代謝速率推算，顯見被告就診時之呼氣所含酒精濃度值約莫
    達每公升 1.406毫克，則應診時當已呈現意識混亂、步履蹣
    跚、語言不清，甚而昏睡之強度酩酊狀態，則診治醫師問診
    時與被告近距離接觸，醫師應會有所察覺，然觀諸財團法人
    佛教慈濟綜合醫院上開病歷資料內容，對此情狀則隻字未提
    ，堪認被告應係於是日就診完畢後，始開始飲用酒類，且飲
    酒量應非僅只紅標米酒半杯而已，復依財團法人佛教慈濟綜
    合醫院醫師於99年 2月23日所開立之醫囑處方藥物中，服用
    後不可能會出現血液中含有酒精濃度值達每公合 187毫克之
    結果，此等藥品亦無影響此檢驗值之可能，此據財團法人佛
    教慈濟綜合醫院前揭函附之病情說明書說明甚詳，又市面上
    一般藥局所販售之止痛丹，衡情應不致於服用後會出現血液
    中含有酒精濃度值達每公合 187毫克之結果，足證被告係於
    99年2月23日下午3時45分許往前回溯之某時，在其臺東縣長
    濱鄉三間村大俱來21號住處內，確有服用酒類及數量均不詳
    之含酒精類食物，是被告上開所辯，殊為圖飾脫責之詞，無
    足可信。再者，被告服用酒類後，猶騎乘機車而肇事自傷，
    經送行政院衛生署臺東醫院救治，旋由該院所屬醫事人員抽
    取被告血液檢驗，測得其血液中含有酒精濃度值每公合達18
    7毫克，相當於呼氣所含酒精濃度值每公升0.935毫克同如前
    述，揆諸上揭說明，顯已達不能安全駕駛動力交通工具之狀
    態，況被告亦自承其騎乘前開機車時，並未見到前揭營業用
    大客車，亦不知其機車係如何與該營業用大客車發生擦撞等
    語在卷，參之證人陳順昌之證詞與上開車禍現場及車損照片
    所示，可見被告所騎乘之機車係與該營業用大客車之右後側
    車身發生擦撞而肇事，足徵被告騎乘機車當時，對於其車前
    與周遭之交通狀況，業已降低其行車時應有之注意與判斷能
    力，亦徵其當時之車輛操控與應變能力均顯有不足，而已達
    不能安全駕駛動力交通工具之程度，彰明較著。
(三)按有罪判決書對於被告否認犯罪所為有利之辯解，僅須將法
    律上阻卻犯罪成立及應為刑之減免等原因事實之主張，予以
    諭列即可，其他單純犯罪構成事實之否認及主張有利於己之
    犯罪動機，原判決縱未逐一予以判斷，亦非理由不備（最高
    法院81年度臺上字第2330號判決意旨可參）。復依舉證責任
    分配標準，被告若提出所謂「幽靈抗辯」，此為被告否認為
    犯罪主體或否認有犯罪故意，屬構成要件該當性之抗辯事項
    ，被告不負終局之「說服責任」，然該事項既有利於被告，
    且被告對於該積極主張之事實，衡情多有「特別知識」，較
    諸公訴人更易知曉應自何處取得相關證據以供調查，本應由
    被告負「提出證據責任」，苟若被告得以證明待證事實至「
    尚有合理懷疑」之程度，則舉證責任當即轉換，而由公訴人
    就被告抗辯事項不存在負舉證責任，並須證明至「無合理懷
    疑」程度；倘若被告對此「幽靈抗辯」之舉證尚未達此程度
    ，縱令其抗辯在理論上或有成立之可能，但實質上卻無從查
    證，此仍不足資為有效之抗辯，公訴人斯時並無責任證明該
    抗辯事實不存在，法院就此抗辯即應逕為不利於被告之認定
    。值此，被告徒以上詞空言置辯，委難令人採信，是被告前
    揭所辯，即非有效抗辯，本院就此應逕為不利於被告之認定
    。至被告其餘所辯情詞，尚非屬對法律上阻卻犯罪成立等原
    因事實為主張，爰不再論敘本院不採之由。
(四)綜上所述，被告前開所辯，無非推諉圖飾，咸屬事後卸責之
    詞，均不足為憑採。本案事證已臻明確，被告犯行洵堪認定
    ，應予依法論科。
三、核被告甲○○○所為，係犯刑法第185條之3服用酒類不能安
    全駕駛動力交通工具而駕駛之罪。又被告於同一酒醉駕車行
    為繼續進行中違反上開規定，係犯罪行為之繼續，僅論以一
    罪。爰審酌被告明知飲用酒類後，人體內之酒精成分對人之
    意識與控制能力俱有不良影響，酒後駕車對於一般往來之公
    眾及駕駛人自身皆具有高度危險性，其既漠視自身安危，尤
    罔顧公眾安全，而於飲用酒類後，仍兀自騎乘前揭機車，行
    駛在供公眾往來通行之臺東縣境內道路上，嗣因不勝酒力，
    致不能安全操控車輛，不慎與上揭營業用大客車發生擦撞，
    而發生交通事故自傷，旋經送醫救治，由醫事人員抽血檢驗
    其體內之酒精濃度，測得其血液中酒精濃度值高達每公合18
    7毫克，換算為呼氣所含酒精濃度值達每公升0.935毫克，足
    見被告於肇事時，業已處於不能安全駕駛動力交通工具之狀
    態，嚴重危害道路交通安全，行為誠屬不該，且犯後未能坦
    然面對己非，心存僥倖，飾詞圖卸，難認其有何悛悔實據，
    本不宜輕縱之，惟念及被告未曾受有論罪科刑及執行之情形
    ，此有臺灣高等法院被告前案紀錄表等件附卷可據，素行非
    劣，又被告教育程度僅小學畢業，智識非高，兼衡酌其犯罪
    動機與情節、所駕車種與自身所受之傷害、平日生活及經濟
    狀況等一切情狀，量處如主文所示之刑，併諭知易科罰金之
    折算標準。
據上論斷，應依刑事訴訟法第284條之1、第299條第1項前段，刑
法第185條之3、第41條第1項前段，刑法施行法第1條之1第1項，
判決如主文。
本案經檢察官乙○到庭執行職務
中    華    民    國    99    年     8    月    12    日
                  交通法庭  法  官  劉正偉
以上正本證明與原本無異。
如不服本判決應於收受送達後10日內向本院提出上訴書狀，並應
敘述具體理由；其未敘述上訴理由者，應於上訴期間屆滿後20日
內向本院補提理由書（均須按他造當事人之人數附繕本）。「切
勿逕送上級法院」。告訴人或被害人對於本判決如有不服，請書
具不服之理由狀，請求檢察官上訴者，其上訴期間之計算係以檢
察官收受判決正本之日期為準。
                            書記官  姚佳華
中    華    民    國    99    年    8     月    13    日
附錄論罪法條全文：
中華民國刑法第185條之3：
服用毒品、麻醉藥品、酒類或其他相類之物，不能安全駕駛動力
交通工具而駕駛者，處 1年以下有期徒刑、拘役或科或併科15萬
元以下罰金。

司法院資訊處製作；財團法人民間司法改革基金會備份。
